最高法院刑事判決　　　　　　九十六年度台上字第一一四二號
上　訴　人　乙○○○
　　　　　　甲 ○ ○
上列上訴人等因強盜案件，不服台灣高等法院高雄分院中華民國
九十五年十一月二十三日第二審判決（九十五年度上訴字第一七
五二號，起訴案號：台灣屏東地方法院檢察署九十三年度偵字第
五四四八號），提起上訴，本院判決如下：
    主  文
原判決撤銷，發回台灣高等法院高雄分院。
    理  由
本件原判決認定上訴人乙○○○、甲○○夫妻二人共同基於概括
之犯意聯絡，於民國九十二年五月三十日上午七時四十分許，駕
駛其二人共同竊取之車號ＶＭ－四六八○號自用小客車（竊盜部
分業經判刑確定），至屏東縣崁頂鄉○○路二三七號美慶企業有
限公司（下稱美慶公司）。甲○○（戴鴨舌帽、口罩）與乙○○
○分持西瓜刀及雙管長槍（未扣案，是否具有殺傷力不明）各一
支侵入美慶公司後（侵入建築物部分未據告訴），先由甲○○拉
住當時獨自在辦公室丙○○（下稱劉女）之手，致劉女受有右手
撕裂傷之傷害；乙○○○則在旁持雙管長槍脅迫稱：「不給錢包
就要開槍。」等語。後由甲○○持西瓜刀抵住甫進入辦公室之林
瑞容（下稱林女）脖子，致使劉女與林女均不能抗拒，而分別將
其二人所有之皮包（丙○○皮包內有信用卡五張、提款單二張、
現金新台幣一千餘元、國民身分證及機車駕照各一張。林瑞容皮
包內有信用卡四張、提款卡三張、手機二支、現金新台幣一千三
百餘元、國民身分證及機車駕照各一張）交予上訴人等。上訴人
等又於翌（三十一）日下午日落前某時，駕駛上述贓車至同上鄉
○○村○○路四十三之三號丁○○住宅，由甲○○在車上把風，
乙○○○則以手拉斷該住宅旁鐵皮屋之鐵窗後，進入鐵皮屋內蒐
尋財物未果，續以手破壞該住宅之抽風機，再由抽風機孔侵入該
住宅（侵入住宅部分未據告訴）。適丁○○返回其住宅，乙○○
○立即衝出屋外，由甲○○駕駛上述贓車搭載乙○○○逃離該處
。丁○○大聲呼叫，鄰居（村長）戊○○（下稱郭某）見狀立即
駕駛其所有賓士牌自用小客車（車牌號碼：Ｍ４－５０９５）在
後緊追。上訴人等發現有人在後跟蹤，為脫免逮捕，竟共同基於
犯意之聯絡，先由甲○○將車駛往較偏僻之同縣崁頂鄉○○村○
○路二巷三十號前，再由乙○○○持不明鐵器上前向郭某脅迫稱
：「要讓你死」等語，戊○○見狀立即下車躲在路旁，乙○○○
為阻止郭某繼續追捕，乃將郭某之賓士牌自用小客車強行駛離，
而妨害其行使該自用小客車之權利。其後上訴人等將上述自用小
客車棄置在高雄縣大寮鄉○○○路上，惟旋於翌（六月一）日為
警尋獲等情。因而撤銷第一審判決，改判論處上訴人等共同連續
意圖為自己不法之所有，攜帶兇器，以強暴、脅迫至使不能抗拒
，而取他人之物罪刑；並依牽連犯關係從一重論處上訴人等共同
毀越安全設備竊盜未遂，因脫免逮捕，而當場施以脅迫罪刑，固
非無見。
惟查：(一)、按同時在同一地點，以一個強盜行為強劫二人之財物
，係屬一行為而觸犯二個強盜罪名，應依刑法第五十五條前段想
像競合犯之規定從一重處斷。原判決認定上訴人等分持西瓜刀及
雙管長槍侵入美慶公司後，先由甲○○拉住當時獨自在辦公室之
丙○○之手，致劉女右手撕裂傷，乙○○○則在旁持雙管長槍脅
迫稱：「不給錢包就要開槍」等語；後由甲○○持西瓜刀抵住進
入辦公室之林瑞容之脖子，致使劉女與林女均不能抗拒，而交付
其二人所有之皮包等情。並於理由內說明：上訴人強盜劉、林二
女財物之時間有先後之分云云，而就上訴人等強盜劉、林二女財
物之行為，依修正前刑法第五十六條之規定論以連續犯一罪（見
原判決第十七頁倒數第五行至倒數第二行）。然依原判決上開事
實之認定，上訴人等雖先對獨自在辦公室之劉女實施強暴、脅迫
之行為，但隨後又對進入辦公室之林女施以脅迫，致使劉、林二
女均不能抗拒，而於同時同地將渠等所有之皮包交付上訴人等。
就其強盜行為開始而言，上訴人等對於劉、林二女實施強暴、脅
迫雖有先後之分，但就強盜之過程及結果而論，劉、林二女均係
於同時同地被上訴人等壓制致不能抗拒而交付財物。則能否謂上
訴人等強劫劉、林二女財物之行為有「先後之分」，而據此論以
連續犯一罪？即非無商榷餘地。究竟上訴人等強劫劉女與林女財
物之實際過程如何？其二人被強劫而交付財物之時間大約間隔多
久？若上訴人等係以二次強盜之行為，而先後強劫劉、林二女之
財物，則其二次強盜行為應如何明確加以區分或間隔？此與上訴
人等於前揭時地強劫劉、林二女財物之行為，究應論以想像競合
犯？抑或連續犯有關，猶有深入根究調查明白之必要。原審對此
未加以調查釐清，亦未於理由內詳加剖析闡述明白，本院自無從
為原判決適用法律當否之審斷。(二)、按竊盜或搶奪，因防護贓物
、脫免逮捕或湮滅罪證，而當場施以強暴、脅迫時，若因而有妨
害他人行使權利之情形者，除犯準強盜罪以外，是否另成立強制
罪，應視具體情況而定。如其並非另具有妨害他人行使權利之犯
意，而所實施妨害他人行使權利之行為，本屬其為達防護贓物、
脫免逮捕或湮滅罪證之目的所實施強暴、脅迫之部分行為者，自
應認屬準強盜行為之當然結果，而不另論以強制罪。原判決認定
上訴人等侵入丁○○住處竊盜時，適陳某返回其住處，上訴人等
即駕車逃離，經戊○○駕車在後緊追，上訴人等為阻止郭某繼續
追捕，除由乙○○○持不明鐵器向郭某脅迫稱：「要讓你死」等
語外，並將郭某之自用小客車強行駛離，而妨害其行使該車之權
利等情，而併論以刑法第三百二十九條、第三百三十條第二項、
第一項之加重準強盜未遂罪，及同法第三百零四條之強制罪，並
認二罪之間具有方法結果之牽連關係，而從一重論處加重準強盜
未遂罪。然原判決既認定上訴人等純係為阻止郭某繼續追捕，因
而將其自用小客車強行駛離（主觀上對該車並無不法所有之意圖
）。倘若此項認定無訛，則其「將郭某自用小客車強行駛離」之
行為，似屬為達脫免逮捕之目的所實施強暴、脅迫之部分行為。
依上說明，自應認屬準強盜行為之當然結果，而毋庸另論以強制
罪。乃原判決竟仍就上訴人等「將郭某自用小客車強行駛離」之
行為，另論以同法第三百零四條之強制罪，其適用法則難謂允當
。(三)、本件公訴意旨指上訴人等侵入丁○○住處竊盜時，適陳某
返回其住處，上訴人等即駕車逃離，經戊○○駕駛賓士牌自用小
客車在後緊追，嗣追至屏東縣崁頂鄉○○村○○路二巷三十號前
，乙○○○持雙管長槍下車，以強暴、脅迫之方式令郭某交出其
所有之手機一支及其所有之上述賓士牌自用小客車一輛而強取之
等情，認上訴人等此部分所為涉犯刑法第三百三十條第一項之攜
帶兇器強盜罪嫌。原判決以乙○○○雖強行開走郭某所有之自用
小客車，然隨後即將該車棄置在高雄縣大寮鄉○○○路旁，並未
將該車藏匿或轉售他人，因認其僅係為阻止郭某駕車繼續追捕而
取走該車，並無不法為自己所有之意圖。而郭某所有之手機一支
原係放置在其自用小客車上，雖該車尋獲時手機已遺失，然非無
可能係他人趁機竊取，因認不能證明上訴人等有強盜上述自用小
客車及手機之犯行，因而變更起訴法條，改判論處上訴人等加重
準強盜未遂罪及強制罪，並依牽連犯關係從一重依加重準強盜未
遂罪處斷。然卷查被害人戊○○於警詢時陳稱：一位男子（指乙
○○○）手持雙管槍枝向伊車跑來，並以槍管指向伊說要讓伊死
，伊見狀就馬上棄車跑入路旁之檳榔園內躲避，因伊當時未將汽
車鑰匙拔下，故該名男子即趁機將伊車開走等語（見警卷第五十
九頁正面及反面）。若其所述可信，則乙○○○係於郭某下車逃
至路旁之檳榔園內躲避以後，始將該車開走。則其究竟係為阻止
郭某駕車繼續追捕而取走該車，抑或兼有將該車據為己有之意思
而將該車駛離？即非無疑。且戊○○於警詢時復證稱：「（上訴
人駕駛伊所有之自用小客車離去後）於九十二年六月一日在高雄
縣大寮鄉○○○路上翻車，伊修理該車花費十二萬元」等語（見
警卷第五十九頁正面及反面、第六十四頁、第六十五頁）。果爾
，則上訴人等究竟係因本無強劫該車之犯意而將該車棄置於路旁
？抑或於強劫該車後因駕駛不慎翻車致損壞而無法繼續駕駛，始
將該車留置於路旁？亦非全無探究之餘地。究竟實情如何？郭某
既因被乙○○○持槍脅迫而下車逃至路旁檳榔園內躲避，並未再
繼續追捕上訴人等，乙○○○為何仍將該車開走？又上訴人等究
竟係因本無強劫郭某自用小客車之犯意而將該車棄置於路旁？抑
或於強劫該車後因駕駛不慎翻車致損壞而無法繼續駕駛，始將該
車留置於路旁？以上疑點與上訴人等主觀上對於該車究竟有無不
法所有之意圖攸關，影響於其等有無強盜該車犯行之認定，自有
詳加調查審究明白之必要。原審對於以上疑點未詳加根究釐清論
敘明白，遽行判決，自有調查未盡及理由不備之違誤。(四)、原判
決認定上訴人等共同駕車逃離丁○○住處時，因發現戊○○駕車
在後緊追，乙○○○除下車持不明鐵器上前向郭某脅迫稱：「要
讓你死」等語外，又將郭某之賓士牌自用小客車強行駛離，以避
免遭其追捕等情，而就此部分論以上訴人等共同犯加重準強盜未
遂罪及強制罪。然查當時乙○○○下車持不明鐵器上前脅迫郭某
時，甲○○仍在車上，並未與乙○○○一同下車脅迫郭某。則乙
○○○下車脅迫郭某及強行開走郭某轎車之行為，究係出於其個
人臨時之起意？抑係與甲○○共同犯意連絡範圍內之行為？即非
無疑。究竟甲○○對於乙○○○前揭脅迫郭某，並將郭某車開走
之行為，事前是否知情？有無共同犯意之聯絡而推由乙○○○實
施？此與甲○○應否與乙○○○共負上述加重準強盜及強制罪行
攸關，原審就此未詳加調查釐清明白，亦未說明其憑以認定甲○
○應就乙○○○上開行為共同負責之證據及理由，遽對甲○○併
論以上開罪名，亦有調查未盡及理由不備之違誤。(五)、原判決認
定上訴人等作案時所持之「雙管長槍」一支因未查獲扣案，以致
是否具有殺傷力不明。惟據甲○○於警詢時供稱：該槍係謝增霖
（綽號「水雞土」，男，四十八年十月十四日生，住高雄縣大寮
鄉○○村○○○路二五五巷三十五號）所有，現放在謝增霖家中
等語，有警詢筆錄及第一審勘驗警詢錄音帶重製之筆錄附卷可稽
（見警卷第四十四頁、第一審卷第二一七頁）。原審未傳訊「謝
增霖」到庭究詰訊問，以查明該槍之材質性能、有無殺傷力暨其
內是否裝有具殺傷力之子彈等情，遽謂該槍有無殺傷力不明，其
調查證據之能事猶嫌未盡，自有可議。又依戊○○於警詢及偵查
中所述，乙○○○當時係持「雙管槍枝」（或「雙管長槍」）對
其加以脅迫（見警卷第五十八頁反面、第五十九頁、第四三六○
號偵查卷第四十六頁）。原判決採用郭某警詢及偵查中之陳述作
為證據（見原判決第十四頁第三行），卻認定乙○○○係持「不
明鐵器」脅迫郭某，亦有證據上理由矛盾之違誤。再者，本件檢
察官起訴書已記載「乙○○○持雙管長槍，以強暴脅迫之方式令
戊○○交出其所有之手機一支，及賓士牌自用小客車一輛而強取
之」等事實。且原判決亦係基於此項起訴之同一社會事實，變更
起訴法條（即刑法第三百三十條第一項之加重強盜罪），改論以
刑法第三百三十條第二項、第一項之加重準強盜未遂罪，及第三
百零四條第一項之強制罪。乃原判決理由竟謂：其犯罪事實欄二
內關於上訴人等另犯刑法第三百零四條第一項強制罪部分（即上
訴人等將郭某之自用小客車強行開走部分），並不包括於檢察官
起訴之範圍內云云，並據此指摘第一審判決不當（見原判決第十
九頁第五行至第八行），亦有判決理由矛盾之違誤。此外，刑法
第三百二十一條第一項第二款所謂「其他安全設備」，係指門扇
牆垣以外，依通常社會觀念，足以供為防盜以維居住安全之設備
而言。原判決認定被害人丁○○住處之「抽風機孔」具有防閑之
功能，而屬於上揭規定所稱之「安全設備」，但並未進一步闡述
說明該「抽風機孔」究竟如何具有「防閑」之功能？亦嫌理由欠
備。上訴意旨雖未指摘及此，然以上均係本院得依職權調查之事
項，應認原判決有撤銷發回之原因。又原判決關於不另為無罪諭
知部分，因與發回部分具有審判不可分關係，應併予發回。
據上論結，應依刑事訴訟法第三百九十七條、第四百零一條，判
決如主文。
中　　華　　民　　國　九十六　年　　三　　月　　八　　日
                      最高法院刑事第十二庭
                          審判長法官  池　啟　明
                                法官  王　居　財
                                法官  郭　毓　洲
                                法官  韓　金　秀
                                法官  黃　梅　月
      本件正本證明與原本無異
                                      書  記  官
中　　華　　民　　國　九十六　年　　三　　月　 十二 　日
                                                      Ｅ
